【裁判字號】    99,交聲,613
【裁判日期】    990730
【裁判案由】    違反道路交通管理處罰條例聲明異議
【裁判全文】
臺灣桃園地方法院交通事件裁定         99年度交聲字第613號
原處分機關  交通部公路總局新竹區監理所桃園監理站
異  議  人
即受處分人  甲○○
上列受處分人因違反道路交通管理處罰條例案件，對於交通部公
路局新竹區監理所桃園監理站所為之桃監裁罰字第裁52-DB00000
00號處分，關於罰鍰及吊扣駕聲明異議，本院裁定如下：
    主  文
原處分關於吊扣甲○○駕駛執照（普通重型機車）拾貳個月部分
、罰鍰新台幣肆萬伍仟元部分，均撤銷。
上開撤銷吊扣甲○○駕駛執照（普通重型機車）拾貳個月部分改
處不罰，撤銷罰鍰新台幣肆萬伍仟元部分改處罰鍰新台幣壹萬伍
仟元。
其餘異議駁回。
    理  由
一、原處分機關以：異議人即受處分人（下稱異議人）甲○○於
    民國98年9 月17日6 時51分許，飲酒後呼氣酒精濃度已達每
    公升0.79毫克，超出每公升0.25毫克之規定標準以上，猶駕
    駛車牌號碼QP6-416 號輕型機車於道路，嗣行經桃園縣桃園
    市○○○路38號前，為員警攔檢查獲，並以異議人酒後駕車
    為由，依違反道路交通管理處罰條例第35條第1 項第1 款之
    規定掣單舉發，繼經原處分機關依上開條文、違反道路交通
    管理事件統一裁罰基準及處理細則第43條、第44條及第67
    條等規定，裁處異議人罰鍰新臺幣（下同）罰鍰45,000元，
    並吊扣駕駛執照（普通重型機車駕駛執照）12個月，及施以
    道安講習在案。又緩起訴處分並非刑事處罰，無適用行政罰
    法第26條第1項之餘地。
二、聲明異議意旨略以：異議人於上揭時、地雖確有酒後駕車，
    然所涉公共危險犯行已經移送台灣桃園地方法院檢察署檢察
    官處理，該署檢察官以98年度偵字第22972 號為緩起訴處分
    ，伊已按該緩起訴處分之內容支付國庫新台幣3 萬元，亦已
    參加該署舉辦之酒駕認知輔導教育課程1 場次。是依一事不
    二罰，其不應再受任何裁罰云云。
三、關於罰鍰部分：
  (一)按汽車駕駛人，駕駛汽車經測試檢定，酒精濃度超過規定標
    準者，處15,000元以上60,000元以下罰鍰，並當場移置保管
    其車輛及吊扣其駕駛執照1 年；因而肇事致人受傷者，並吊
    扣其駕駛執照2 年；致人重傷或死亡者，吊銷其駕駛執照，
    並不得再考領，道路交通管理處罰條例第35條第1 項第1 款
    定有明文。又依94年2 月5 日公布，95年2 月5 日施行之行
    政罰法第26條規定：「一行為同時觸犯刑事法律及違反行政
    法上義務規定者，依刑事法律處罰之。但其行為應處以其他
    種類行政罰或得沒入之物而未經法院宣告沒收者，亦得裁處
    之。前項行為如經不起訴處分或為無罪、免訴、不受理、不
    付審理之裁判確定者，得依違反行政法上之義務規定裁處之
    」；同法第1 條規定：「違反行政法上義務而受罰鍰、沒入
    或其他種類行政罰之處罰時，適用本法。但其他法律有特別
    規定者，從其規定」。上開道路交通管理處罰條例第35條第
    1 項第1 款規定，係對行為人違反行政法上義務規定之行政
    罰，且該條例關於一行為同時觸犯刑事法律及違反行政法上
    義務規定者，並無特別規定，是汽車駕駛人一個酒後駕駛汽
    車行為，經測試檢定酒精濃度超過規定標準，而同時涉有刑
    法第185 條之3公 共危險罪嫌時，道路交通管理處罰機關除
    有行政罰法第26條第1 項但書得處以其他種類行政罰者之情
    形，得裁處其他種類行政罰外，關於罰鍰部分，即應依上開
    行政罰法第26條及道路交通管理處罰條例第10條規定移送地
    方法院檢察署處理，除於移送後再有上開行政罰法第26條第
    2 項所定不起訴等事由，得依違反行政法上義務規定裁處之
    情形外，不得逕依道路交通管理處罰條例第35條第1 項第1
    款規定，裁處行為人罰鍰之行政罰。
  (二)又按被告所犯為死刑、無期徒刑或最輕本刑3 年以上有期徒
    刑以外之罪，檢察官參酌刑法第57條所列事項及公共利益之
    維護，認以緩起訴為適當者，得定1 年以上3 年以下之緩起
    訴期間為緩起訴處分，其期間自緩起訴處分確定之日起算，
    刑事訴訟法第253 條之1 第1 項定有明文。而行政罰法第26
    條已明揭一事不二罰之原則，亦即應受行政罰之行為如經不
    起訴處分或為無罪、免訴、不受理、不付審理之裁判確定者
    ，始得依違反行政法上義務規定裁處之。上開法條規定並未
    包括「緩起訴處分」在內，蓋因「緩起訴處分」最終得使被
    告免於刑事訴追之效果，與「不起訴處分」之效果雖屬相同
    ，惟緩起訴處分另須於一定期間內遵守或履行刑事訴訟法第
    253 條之2 各款所規定之事項，若有同法第253 條之3 第1
    項各款情形，檢察官仍得依職權或依告訴人之聲請，將緩起
    訴處分撤銷，故緩起訴處分之性質顯與不起訴處分不完全相
    同，仍有處罰之實質意涵在內。爰此，本於對受處分人不利
    益之規定不得任意擴張解釋之原則，自不得類推適用，而認
    應受行政罰之行為經緩起訴處分，仍得依違反行政法上之義
    務規定裁處之（臺灣高等法院暨所屬法院97年法律座談會刑
    事類提案第39號研討結果亦同此意見）。
  (三)經查，本件異議人於上揭時間酒後駕駛輕型機車，於上開地
    點為警攔檢查獲，並經測試其呼氣酒精濃度已達每公升0.79
    毫克，遂遭上開舉發員警以異議人酒後駕車為由，依違反道
    路交通管理處罰條例第35條第1 項第1 款之規定掣單舉發，
    繼經原處分機關依上開條文之規定，裁處異議人罰鍰45,000
    元，並吊扣汽車駕駛執照12個月，及施以道安講習之事實，
    業據異議人直承該等違規事實並有桃園縣政府警察局舉發違
    反道路交通管理事件通知單1 紙附卷可稽。又異議人因上開
    酒後駕車所涉公共危險案件，業經臺灣桃園地方法院檢察署
    檢察官於98年10月30日以98年度偵字第22972 號為緩起訴處
    分，緩起訴期間為1 年，並命異議人於緩起訴處分確定後4
    個月內，應向國庫支付新台幣3 萬元，並於緩起訴處分確定
    後6 個月內，參加該署所舉辦之酒駕認知輔導教育課程1 場
    次，該緩起訴處分於98年11月27日確定，有該緩起訴處分書
    、台灣高等法院被告前案紀錄表各1 份在卷可稽。再查，本
    院經函詢臺灣桃園地方法院檢察署得知本件異議人已履行上
    述緩起訴之條件，有臺灣桃園地方法院檢察署99年5 月21日
    桃檢堂寅98緩2949字第41499 號及、異議人提呈之郵政跨行
    匯款申請書附卷可稽。而本件異議人所受之緩起訴處分固非
    刑法所定刑罰之種類，然已對異議人之名譽、心理產生相當
    制約並影響被告之財產等權益，亦實質該當行政罰法第26條
    第1 項之「依刑事法律」之處罰。據此，上開緩起訴處分因
    帶有命異議人向公庫或指定之公益團體、地方自治團體支付
    一定之金額之條件，則原處分機關依道路交通管理處罰條例
    第35條第1 項第1 款之規定，對異議人上開酒後駕車之違規
    行為予以裁罰時，就裁處罰鍰部分，自不得再科處行政罰對
    於異議人予以重複處罰。惟依94年12月28日修正公布，並自
    95年7 月1 日施行之道路交通管理處罰條例第35條第8 項規
    定：「... 前項（指有酒精濃度超過規定標準而駕駛車輛等
    情形）汽車駕駛人，經裁判確定處以罰金低於本條例第92條
    第3 項所訂最低罰鍰基準規定者，應依本條例裁決繳納不足
    最低罰鍰之部分。」，而依其性質道路交通管理處罰條例第
    35條第8 項應為行政罰法第26條第1 項之特別規定；再依違
    反道路交通管理事件統一裁罰基準及處理細則之違反道路交
    通管理事件統一裁罰基準表，異議人於本案應受裁罰之最低
    罰鍰為新台幣45,000元，依上開法文規定，異議人即須補繳
    緩起訴處分所命繳交之上開金額以外之不足額之部分之罰鍰
    即15,000元（計算式為45,000-30,000 ＝15,000），始為適
    法（前揭臺灣高等法院暨所屬法院97年法律座談會研討結果
    亦同此意見）。爰此，原處分機關逕以異議人酒精濃度超過
    規定標準，而對其裁處罰鍰49,500元，與法即有未合。
四、關於吊扣駕駛執照部分：
  (一)按汽車駕駛人，因違反本條例及道路交通安全規則之規定，
    受吊銷駕駛執照處分時，吊銷其持有各級車類之駕駛執照，
    亦為道路交通管理處罰條例第68條所明定，而此規定係於94
    年12月14日修正公布，並於95年3 月1 日施行，而修正前之
    道路交通管理處罰條例第68條則係規定「汽車駕駛人，因違
    反本條例及道路交通安全規則之規定，受吊扣或吊銷駕駛執
    照處分時，吊扣或吊銷其持有各級車類之駕駛執照」，其修
    法意旨，係以「原條文將違規駕駛人所持有之各級車類駕駛
    執照一併吊扣或吊銷，失之過酷，影響人民工作及生活甚鉅
    」為由，而刪除吊扣駕駛人駕駛執照時，應吊扣駕駛人持有
    各級車類駕駛執照之規定（詳立法院公報第94卷第70期第
    136 頁至第138 頁之院會紀錄暨修正道路交通管理處罰條例
    第68條之立法理由），是依現行道路交通管理處罰條例，已
    無得吊扣駕駛人所持有他級駕駛執照之依據存在，從而，於
    為吊扣駕駛人駕駛執照之處分時，自僅得吊扣駕駛人違規時
    所駕駛該級車類之駕駛執照，以限制其繼續駕駛該級車類行
    駛道路之權利，若駕駛人並無該級車類之駕駛執照，或雖曾
    持有該級車類之駕駛執照，然該駕駛執照業經吊銷、吊扣，
    即無從再執行吊扣該級車類駕駛執照之處分（臺灣高等法院
    暨所屬法院97年法律座談會刑事類提案第40號研討結果亦同
    此見解）。
  (二)經查，異議人於本件交通違規時，並無輕型機車駕駛執照，
    僅有普通重型機車駕駛執照，而原處分機關上開裁決所指應
    吊扣之異議人駕駛執照，應係指異議人之普通重型機車駕駛
    執照之事實，有原處分機關檢附之汽車駕駛人經歷證明書1
    份在卷可憑。惟揆諸前揭說明，異議人既係駕駛輕型機車違
    反道路交通管理處罰條例第35條第1 項第1 款之規定，依法
    即僅能吊扣其輕型機車駕駛執照12個月，並無得吊扣異議人
    持有他級駕駛執照之依據，是原處分機關以異議人有上開交
    通違規行為，遂逕予裁處吊扣異議人之普通重型機車駕駛執
    照，已難謂係適法之處分；又上開處置方式，雖可能產生無
    照駕駛之駕駛人，反而較有照駕駛之駕駛人，得受有無需受
    吊扣駕駛執照處罰利益之疑慮，然本院審酌「行政行為，採
    取之方法所造成之損害不得與欲達成目的之利益顯失均衡」
    ，乃行政程序法第7 條第3 款所明定，而若於上開情形下吊
    扣駕駛人各級車類之駕駛執照，雖可達成完全杜絕駕駛人繼
    續酒醉駕車之目的，惟亦同時造成剝奪駕駛人駕駛各級車類
    車輛之結果，甚而使駕駛人之生計遭受影響，而如此所造成
    之損害，已與欲達成目的之利益顯失均衡，且與前揭道路交
    通管理處罰條例第68條之修法意旨不相符合，實難認係妥適
    。基此，原處分機關此部分之裁罰，亦顯有未恰。
五、關於參加道路交通安全講習部分：
    此部分之處分，性質與罰鍰迴異，屬行政罰法第26條第1項
    但書所定之其他種類行政罰，並無與刑事緩起訴處分產生上
    開一事不二罰之關係，是以，原處分機關依法裁處該部分，
    核屬與法無違。
六、綜上所述，原處分關於裁處罰鍰部分，因未扣減異議人依上
    開緩起訴處分書之內容向國庫所支付之新台幣3 萬元，逕自
    裁處罰鍰新台幣45,000，因之尚有違誤；另原處分關於吊扣
    異議人駕駛執照12個月之處分，僅能吊扣異議人之輕型機車
    駕駛執照，而不得代以吊扣其僅有之普通重型機車駕駛執照
    ，此因異議人僅持有普通重型機車駕駛執照，故該部分之處
    分顯然無法執行，從而，異議人上開二部分之異議均為有理
    由，自應由本院對該二部部分處罰種類不同而在客觀上可分
    之違法裁量予以撤銷並改諭知如主文第二項所示，以資適法
    。又原處分除有上開違誤外，其餘係屬適法，自仍應就其他
    部分之異議為駁回之諭知。
六、據上論斷，應依道路交通案件處理辦法第19條、第20條前段
    ，裁定如主文。
中    華    民    國    99    年    7     月    30    日
                  交通法庭  法  官  曾雨明
以上正本證明與原本無異。
如不服本裁定，應於送達後5 日內，向本院提出抗告狀。
                            書記官  蘇  萱
中    華    民    國    99    年    8     月    2     日

司法院資訊處製作；財團法人民間司法改革基金會備份。
